台灣高等法院臺中分院民事判決　九十年度上易字第三九二號
　　　上　訴　人　乙○○
　　　被上訴人　　甲○○
右當事人間請求侵權行為損害賠償事件，上訴人對於中華民國九十年十月三十日臺灣
彰化地方法院九十年度訴字第五六二號第一審判決提起上訴，本院判決如左：
    主    文
上訴駁回。
第二審訴訟費用由上訴人負擔。
    事實及理由
一、本件上訴人起訴主張：緣兩造共有坐落彰化縣花壇鄉○○段中庄小段一九七之七
    及一九七之二一地號二筆土地（下簡稱系爭土地，重測後改為花壇鄉○○○段二
    五０、二四九地號），地目田、面積各為０‧０三四六公頃及０‧００六二公頃
    ，乃係八十五年五月八日被政府公告徵收部分土地後所餘者（徵收土地之地號，
    嗣改為花壇鄉○○○段一九七之三一、一九七之三二地號），兩筆土地合併面積
    為０‧０四０八公頃（重測後新金墩段二四九地號面積為六三．八一平公尺；新
    金墩段二五０地號面積為三六二．五九平方公尺，二筆土地面積合計為四二六．
    四平方公尺），兩造應有部分各為二分之一，惟被上訴人自土地徵收後仍占用系
    爭土地之全部並建屋使用，經數次請求其就上訴人應有部分交予上訴人使用，被
    上訴人均置之不理，被上訴人之行為已侵害上訴人應有部分之使用收益權利，上
    訴人自得依民法第一百八十四條侵權行為之規定，請求被上訴人賠償相當租金之
    損害及依民法第一百七十九條不當得利之規定，請求被上訴人給付相當租金之利
    益。又查自八十五年七月起算至九十年三月份止，二筆土地之「公告現值」總額
    為新台幣（下同）一千四百六十三萬一千九百元，上訴人應有部分地價為七百三
    十萬五千九百五十元，依土地法第一百零五條準用同法第九十七條之規定，其租
    金以土地總價額百分之十計算，可得相當於租金之利益為七十三萬一千五百九十
    五元，嗣上訴人於本院改依系爭土地之「申報地價」之百分之十計算租金（詳如
    附表所示），即減縮請求被上訴人給付十二萬六千二百八十元相當租金之損害賠
    償或不當得利及法定遲延利息等情。
    被上訴人則以：其於六十六年向前手李成燐購買系爭土地之應有部分二分之一時
    ，李成燐即告知其與另一共有人陳火灶間定有分管契約，其係依照分管契約之內
    容使用系爭土地並建造房屋，並無侵權行為或不當得利之情形等語置辯。
二、本件原審對於上訴人之請求，判決上訴人全部敗訴（上訴人於原審聲明：求為判
    決：(一)被上訴人應給付上訴人七十三萬一千五百九十五元及自起訴狀繕本送達翌
    日（即九十年五月四日）起至清償日止，按年息百分之五計算之利息；(二)准原告
    提供擔保後，宣告假執行。），並駁回其假執行之聲請，上訴人全部聲明不服，
    求為廢棄原判決，並於第二審減縮聲明為：被上訴人應給付上訴人壹拾貳萬陸仟
    貳佰捌拾元及自（繕本送達之翌日）九十年五月四日起至清償日止，按年息百分
    之五計算之利息；被上訴人則求為判決駁回上訴。
三、查上訴人主張兩造共有坐落彰化縣花壇鄉○○段中庄小段一九七之七及一九七之
    二一地號（重測後改為花壇鄉○○○段二五０、二四九地號）、地目均為田、面
    積各為０‧０三四六公頃及０‧００六二公頃之二筆土地，乃為八十五年五月八
    日被政府公告徵收部分土地後所餘者（重測後新金墩段二四九地號面積為六三．
    八一平公尺；新金墩段二五０地號面積為三六二．五九平方公尺，二筆土地面積
    合計為四二六．四平方公尺），兩造應有部分各為二分之一。又系爭土地上現有
    被上訴人所有如原審判決附圖所示：第一九七之七地號上編號Ａ部分面積０．０
    一一一公頃磚造鐵皮頂、Ｂ部分面積０．０二二六公頃二樓加強磚造（Ｃ部分面
    積０．０００九公頃為空地）及第一九七之二一地號上編號Ｄ部分面積０．０二
    八公頃二樓加強磚造及Ｅ部分面積０．００三四公頃鐵架棚等建物等情，有土地
    登記簿謄本及彰化縣政府函文在卷可稽（見原審卷第十至二六頁；本院卷一０一
    至一０四頁、第一五一、一七九頁），並經原法院會同彰化地政事務所派員至現
    場測量勘驗屬實，製有勘驗筆錄在卷可稽（見原審卷五四、五五頁），及彰化地
    政事務所繪製之九十年八月一日複丈成果圖附卷足憑（見原審卷五六、五七頁）
    ，復為被告所不爭執，自堪信為真實。又上訴人主張系爭土地經彰化縣政府於八
    十五年五月八日公告徵收，被上訴人並於八十五年七月三十日領取該土地地價補
    償費共計二百一十四萬零四百二十五元，而上訴人亦自法院提存所領取同額土地
    地價補償費（查上訴人連同地上物補償費共計二百五十六萬九千七百七十六元）
    等情，有彰化縣政府函文二件在卷可按（見本院卷第一五一至一六五頁、第一七
    六至一七九頁），並經本院調閱原審八十六年存字第一一二號、八十六年取字第
    一一二六號卷宗，審閱無誤，復為被上訴人所不爭執，自屬實在。
四、又被上訴人抗辯：伊於六十六年向前手李成燐購買系爭土地之應有部分二分之一
    時，李成燐即告知其與另一共有人陳火灶間定有分管契約，其係依照分管契約之
    內容使用系爭土地並建造房屋，自無侵權行為或不當得利等語。惟上訴人否認系
    爭土地有何分管契約，又縱有分管契約，伊亦不知悉。再系爭土地之一部分，既
    經政府公告徵收，剩餘土地均為被上訴人占用，而被上訴人又領取徵收土地應有
    部分二分之一，即二百一十四萬零四百二十五元，被上訴人自有侵權行為及不當
    得利之情形等詞。是本件首應審究者，厥為系爭土地有無分管契約及上訴人是否
    知悉或可得知悉該分管契約，茲分述如下：
  (一)查系爭土地原地號為彰化縣花壇鄉○○段中庄小段第一九七之七號，面積為０．
    ０九七一公頃，嗣於六十九年分割出同地段一九七之二一地號，面積各為０．０
    七二一及０．０二五０公頃，原為訴外人陳火灶與李成燐於六十四年間所共有，
    應有部分各二分之一，嗣陳火灶之應有部分陸續轉賣予許壽漳、許丁財、賴南洋
    、陳水村，陳水村再於七十八年間轉賣予上訴人，而李成燐之應有部分則於六十
    六年間轉賣予被上訴人，陳火灶與李成燐曾於六十五年二月間就共有之系爭土地
    ，訂立共有土地分管契約，被上訴人所有之前開建物即位於承受自李成燐依分管
    契約所分管土地之位置等情，有土地登記簿謄本在卷可按外，並有被上訴人提出
    之共有土地分管契約書、買賣所有權移轉契約書、規費（監證費）繳款書、契稅
    繳納通知書等附卷足考（見原審卷第十至四十頁），又據該分管契約書記載，將
    系爭土地均分南、北二區（即均分各半），分由陳火灶、李成燐各自占用分管使
    用，有該分管契約書可按，復經證人陳火灶於原審證述明確（見原審卷第三一、
    三二頁），足證系爭土地確有上開分管契約無誤。又上訴人雖辯稱：前手並未告
    伊有關土地分管之事云云，惟上訴人既於原審到庭自承：其向前手買地時，被上
    訴人已經蓋有房屋，其則使用未蓋建物之另一半空地，當時前手就告訴伊，叫其
    使用另一半空地，並說有房屋之部分為另一共有人所有等語在卷（見原審卷六三
    頁），因此就其所述，上訴人顯然知悉或可得而知有分管契約之存在，否則為何
    當其前手要其使用被上訴人建物坐落部分以外之另一半土地時，其未表示任何異
    議，亦未依法向被上訴人請求返還土地之特定部分，足證上訴人業知悉或可得知
    悉系爭土地有分管契約書之約定無誤。
　(二)按司法院大法官釋字第三四九號解釋文：最高法院四十八年度台上字第一○六五
　　號判例，認為「共有人於與其他共有人訂立共有物分割或分管之特約後，縱將其
　　應有部分讓與第三人，其分割或分管契約，對於受讓人仍繼續存在」，就維持法
    律秩序之安定性而言，固有其必要，惟應有部分之受讓人若不知悉有分管契約，
    亦無可得而知之情形，受讓人仍受讓與人所訂分管契約之拘束，有使善意第三人
    受不測損害之虞，與憲法保障人民財產權之意旨有違，首開判例在此範圍內，嗣
    後應不再援用。換言之，依前開解釋文，如受讓人知悉或可得而知有分管契約之
    存在，即應受前手與他人所訂之分管契約之拘束，即該分管契約對受讓人仍繼續
    存在。本件上訴人就系爭土地上之分管契約於受讓土地應有部分時顯然知悉或可
    得而知，已如前述，則該分管契約對兩造而言仍應繼續有效存在，被上訴人於系
    爭土地上所有之房屋，係於政府徵收前所建造，並依據分管契約之分管位置而占
    有使用（房屋面積未逾原土地全部面積之一半），嗣因情勢變更，系爭土地逾二
    分之一面積部分遭政府公告徵收，且經徵收者係上訴人所占用之部分土地，致被
    上訴人所有之建物幾乎坐落於徵收後土地上之全部，亦有上開彰化縣政府函文及
    原審判決附圖可按，此顯非肇因被上訴人之故意或過失行為所造成，自無侵權行
    為可言。又系爭土地雖因情勢變更，經政府公告徵收，惟上訴人並未向被上訴人
    以意思表示終止上開分管契約（民法第二百六十三條參照），換言之，該分管契
    約對兩造仍繼續存在，則被上訴人繼續占用系爭土地，即無所謂無法律上之原因
    占用之不當得利之情形。因此上訴人依侵權行為及不當得利之規定請求被上訴人
    賠償其相當於租金之損害及利益，尚屬無據。
五、綜上所述，本件上訴人主張被上訴人占用系爭土地，致上訴人受有損害相當租金
    之損害及被上訴人受有相當租金之利益，為不足採，被上訴人抗辯，尚屬可信。
    從而，上訴人主張本於侵權行為及不當得利之法律關係，請求被上訴人給付壹拾
    貳萬陸仟貳佰捌拾元及自（繕本送達之翌日）九十年五月四日起至清償日止，按
    年息百分之五計算之利息，為無理由，不應准許。原審為上訴人敗訴之判決，及
    駁回其假執行之聲請，並無不合。上訴意旨指摘原判決不當，求予廢棄改判，為
    無理由，應予駁回。
七、本件事證已臻明確，兩造其餘攻擊或防禦方法及所提證據，均與本院心證之形成
    及判決結果，不生影響，爰不一一再加以論述，併此明．
八、據上論結，本件上訴為無理由，依民事訴訟法第四百四十九條第一項、第七十八
    條，判決如主文。
中　　　華　　　民　　　國　　九十一　　年　　　七　　　月　　二十四　　日
~B1民事第六庭審判長法　官　吳火川
~B2　　　　　　　　法　官　饒鴻鵬
~B3　　　　　　　  法  官　陳繼先
右為正本係照原本作成。
不得上訴。
~B 　 　　　　　　書記官　劉建智
中　　　華　　　民　　　國　　九十一　　年　　　七　　　月　　二十五　　日
                                                                        Ｂ
